臺灣臺中地方法院民事判決　　　　　　 98年度家訴字第463號
原　　　告　蔡江月瑕
　　　　　　蔡宏澤
　　　　　　蔡宏洲
訴訟代理人　陳漢洲律師
　　　　　　陳嘉宏律師
被　　　告　蔡修治
上列當事人間分割遺產等事件，本院於中華民國100年2月15日言
詞辯論終結，判決如下：
    主    文
兩造就被繼承人蔡國海所遺如附表一所示之遺產，應依如附表二
所示方法分割。
訴訟費用由兩造各負擔四分之一。
    事實及理由
甲、程序部分：
    本件被告未於言詞辯論期日到場，核無民事訴訟法第386 條
    各款所列情形，爰依原告之聲請，由其一造辯論而為判決。
乙、實體部分：
壹、原告起訴主張：
一、被繼承人蔡國海於民國97年2 月24日死亡，遺有如附表一編
    號１至８所示之遺產，原告蔡宏澤、蔡宏洲、被告均為被繼
    承人蔡國海之子女，原告蔡江月瑕則為被繼承人蔡國海之配
    偶，均為被繼承人蔡國海之法定繼承人，應繼分各為1/4 。
    被繼承人蔡國海死亡時，遺有如附表一所示之遺產，而上開
    遺產並無法律規定不得請求分割遺產之情形，兩造亦無不得
    分割遺產之約定，惟迄今未能達成分割協議，原告自得依民
    法第1164條規定，訴請分割遺產等語。並聲明：如主文第一
    項所示。
二、對被告抗辯之陳述：
    否認被告答辯事實，被繼承人蔡國海之遺產中並無不動產；
    另被告所提到被繼承人蔡國海名下 400餘萬元之存款，是臺
    灣銀行帳戶之優惠存款，因原告於申報遺產時，將該存款與
    另一筆活期存款之金額相加，始會出現1000餘元之差額；其
    餘被告所述，均係與與家人間的糾紛，與本件遺產分割無關
    。
貳、被告蔡修治未於言詞辯論期日到場，據其提出書狀陳稱：
一、原告之訴無根據且與事實不符，被告從未拒絕辦理遺產繼承
    事宜，且曾2 度與原告一同前往臺灣銀行，惟因當時原告尚
    未申報遺產稅，致無法辦理繼承事宜，且原告始終拒絕讓被
    告查閱與被繼承人蔡國海遺產有關之任何文件，僅提供不清
    楚，又無根據，且有疑慮之文件給被告。
二、原告蔡宏洲曾於98年4月8日寄信予被告，信內列有存放被繼
    承人蔡國海退休金之銀行帳號為000000000000號，金額為新
    臺幣（下同） 448萬5900元，惟此帳號並未列在原告之起訴
    狀或或財政部臺灣省中區國稅局遺產稅免稅證明書內。再者
    ，上開免稅證明書上所列銀行帳號與存款數額，與原告蔡宏
    洲來信、起訴狀所載均不一致，且該信件並未附上被告要求
    之文件，經被告再度以電子郵件催促原告蔡宏洲儘速提供遺
    產相關文件，惟迄無回音。
三、倘若被繼承人蔡國海與原告蔡江月瑕所擁有之房屋，應屬被
    繼承人蔡國海之遺產，亦應列入本件遺產中分配。
、得心證之理由：
一、按繼承人有數人時，在分割遺產前，各繼承人對於遺產全部
    為公同共有；繼承人得隨時請求分割遺產，但法律另有規定
    或契約另有訂定者，不在此限，民法第1151條、第1164條分
    別定有明文。是以，遺產之公同共有係以遺產之分割為其終
    局目的，而以公同共有關係為暫時的存在。本件被繼承人蔡
    國海遺有財產，依上開規定，兩造在分割遺產前，對於遺產
    全部為公同共有，因系爭遺產並無不能分割之情形，亦無不
    分割之約定，而兩造就系爭遺產既不能協議分割，則原告以
    遺產分割為由終止兩造間之公同共有關係，請求分割被繼承
    人蔡國海之遺產，自屬有據。
二、原告主張被繼承人蔡國海於97年2 月24日死亡，兩造均為其
    繼承人，應繼分各為1/4 ，附表一所示財產均為蔡國海之遺
    產等情，有原告提出之戶籍謄本3 份、除戶謄本、財政部臺
    灣省中區國稅局遺產稅免稅證明書、郵政定期儲金存單、郵
    政存簿儲金簿封面及內頁各1 件為證，並有臺灣銀行復興分
    行99年8 月10日復興營字第9950007231號函所附客戶存款餘
    額清單、中華郵政股份有限公司臺中郵局99年3 月30日中管
    字第0992101444號函所附客戶歷史交易清單、第00000000、
    00000000 號定期儲金存單查詢存單資料各1件可稽，自堪信
    為真實。
三、被告雖抗辯被繼承人蔡國海與原告蔡江月瑕所擁有之房屋，
    如屬被繼承人蔡國海之遺產，亦應列入遺產中分配云云，惟
    原告否認被繼承人蔡國海之遺產包含被告所指之不動產，被
    告復未舉證證明其所指之房屋為被繼承人蔡國海之遺產，自
    難信其上開抗辯為真實。另被告抗辯原告主張之被繼承人蔡
    國海遺產遺漏臺灣銀行復興分行帳號000000000000號帳戶之
    448萬5900元等情，固據提出原告蔡宏洲信函1份為證。惟查
    ，依該信函所載，被繼承人蔡國海於臺灣銀行復興分行開設
    有帳號000000000000號、000000000000號、000000000000號
    帳戶，亦即如附表一編號５、６、７所示帳戶；至上開信函
    所載被繼承人蔡國海存放於臺灣銀行復興分行之存款共計44
    8萬8341元，而如附表一編號５、６、７所示帳戶至99年8月
    9日止之存款餘額（含繼承後之法定孳息），共計為451萬73
    74元，亦有前揭臺灣銀行復興分行回函暨客戶存款餘額清單
    可佐，足見原告主張關於被繼承人蔡海國設於臺灣銀行復興
    分行帳戶之存款金額，已顯逾被告所提出原告蔡宏洲上開信
    函所載之金額，故被告抗辯原告所主張被繼承人蔡國海遺產
    有遺漏情形云云，顯有誤會，而無足採。
四、按法院就共有物為裁判分割時，應考慮公平、當事人聲明、
    應有部分比例與實際是否相當、共有物之客觀情狀、共有物
    之性質、共有物之價格與經濟價值、共有利益、各共有人主
    觀因素與使用現狀、各共有人之利害關係等因素；又究以原
    物分割或變價分割為適當，法院除應斟酌上述因素外，不受
    共有人所主張分割方法之拘束。本院審酌當事人之意願、遺
    產之性質、各繼承人間之經濟效益、公平原則等情，認如附
    表一編號１至７所示存款，係屬可分，應由兩造依應繼分比
    例分配；至如附表一編號８所示車輛，以變價分割，變賣後
    之價金由兩造按應繼分（即 1/4）之比例取得之方式，應較
    符合經濟效益，且符合大多數繼承人之意願，爰判決如主文
    第一項所示。
五、遺產分割之訴，本質上並無訟爭性，兩造本可互換地位。本
    件原告起訴雖於法有據，但被告之應訴實因訴訟性質所不得
    不然，本院認為訴訟費用由敗訴當事人負擔，顯失公平，而
    應由兩造依其應繼分之比例換算之結果分擔，亦即各負擔1/
    4，較為公允，爰諭知如主文第2項所示。
肆、本件事證已臻明確，兩造其餘攻擊防禦方法及證據調查，均
    與本案之判斷不生影響，自勿庸一一審酌論列，併此敘明。
丙、訴訟費用負擔的依據：民事訴訟法第80條之1、第85條第1項
    前段。
中    華    民    國    100    年    3    月     3    日
                  家事法庭      法  官  郭妙俐
以上正本係照原本作成。
如對本判決上訴，須於判決送達後20日內向本院提出上訴書狀（
須附繕本）。
如委任律師提起上訴者，應一併繳納上訴審裁判費。
中    華    民    國    100    年    3    月     3    日
                                書記官  魏宏銘
附表一：被繼承人蔡國海之遺產（金額單位：新臺幣）
┌──┬───────────────┬──────────┐
│編號│遺產項目                      │金額或價額（新臺幣）│
│    │                              │或數量              │
├──┼───────────────┼──────────┤
│ １ │臺中市○○路郵局第00000000號定│15萬元              │
│    │期儲金                        │                    │
├──┼───────────────┼──────────┤
│ ２ │臺中市○○路郵局第00000000號定│40萬元              │
│    │期儲金                        │                    │
├──┼───────────────┼──────────┤
│ ３ │臺中國光路郵局存款            │1824元              │
│    │                              │                    │
├──┼───────────────┼──────────┤
│ ４ │臺中國光路郵局劃撥帳號00000000│110元               │
│    │號                            │                    │
├──┼───────────────┼──────────┤
│ ５ │臺灣銀行復興分行帳號0000000000│651元               │
│    │85號帳戶活期儲蓄存款          │                    │
├──┼───────────────┼──────────┤
│ ６ │臺灣銀行復興分行帳號0000000000│81萬3098元          │
│    │06號帳戶活期儲蓄存款          │                    │
├──┼───────────────┼──────────┤
│ ７ │臺灣銀行復興分行帳號0000000000│370萬3625元         │
│    │99 號帳戶優惠儲蓄定期存款     │                    │
├──┼───────────────┼──────────┤
│ ８ │車牌號碼ND-8329號（1987年出廠 │1輛（價值5000元）   │
│    │，福特六和廠牌，1789CC）汽車  │                    │
└──┴───────────────┴──────────┘
附表二：被繼承人蔡國海遺產分割方法
一、附表一編號１至７所示之存款共計 506萬9308元（含自繼承
    開始後所生之法定孳息），由兩造按應繼分比例各取得4 分
    之1。
二、附表一編號８所示之汽車准予變價分割，變賣後之價金由兩
    造按應繼分比例各取得4分之1。